臺灣高等法院刑事判決　　　　　　100年度重上更(二)字第57號
上　訴　人　臺灣板橋地方法院檢察署檢察官
上　訴　人
即　被　告　賴銀桂
　　　　　　游景瑞
上列二人共同
選任辯護人　阮祺祥律師
被　　　告　陳萬來
選任辯護人　方伯勳律師
　　　　　　李建慶律師
上列上訴人因被告等傷害致重傷案件，不服臺灣板橋地方法院94
年度易字第1011號，中華民國95年7月13日第一審判決（起訴案
號：臺灣板橋地方法院檢察署93年度偵字第18388號），提起上
訴，經判決後，由最高法院第二次發回更審，本院判決如下：
    主  文
原判決撤銷。
賴銀桂、游景瑞、陳萬來共同犯傷害致人重傷罪，各處有期徒刑
參年拾月。
    事  實
壹、陳萬來之友人沈誦謙，於民國93年8月26日至新北市○○區
    ○○街16號2樓陳萬來住處，陳萬來乃邀約友人賴銀桂、游
    景瑞及鄰居翁森水同日晚上7時許前來一起飲酒，至同日晚
    上9時許因未盡興，一行五人復前往新北市○○區○○街6號
    美尚美茶室3號包廂（下稱茶室包廂）續飲。因眾人酒後衝
    動，發生口角衝突，陳萬來將酒杯翻倒並掀翻桌子，一片混
    亂。陳萬來、賴銀桂、游景瑞與沈誦謙均無仇恨，並無使沈
    誦謙頭部、腦部受傷，致其智力受損，造成精神疾患之意思
    ，僅因飲酒後不能理性處理爭執，主觀上無使沈誦謙身體或
    健康受重大不治或難治之傷害犯意，亦無預見一般之肢體衝
    突，會造成沈誦謙之腦部受傷。惟在客觀上一般人可預見如
    肢體衝突中，拉扯推打，人如倒在地上或頭部碰撞地板等硬
    物，可能會使頭內腦部受傷，造成身體或健康上有重大不治
    或難治之重傷害。陳萬來、賴銀桂、游景瑞三人在酒後混亂
    衝突中，以普通傷害之共同犯意聯絡，游景瑞以右手臂勒住
    沈誦謙頸部，陳萬來與沈誦謙拉扯推打，致沈誦謙與陳萬來
    雙雙倒在地上，陳萬來及賴銀桂復用腳踢沈誦謙，致使沈誦
    謙受有左側急性硬腦膜下出血併腦挫傷，頭皮、左頸裂傷，
    頭皮、頸部、右胸挫傷等傷害。因翁森水見沈誦謙前額及太
    陽穴部位流血受傷，至馬路攔計程車，由陳萬來陪同沈誦謙
    上車離去，其餘之人亦各自離去。同日晚上10時32分許，陳
    萬來、沈誦謙二人回到陳萬來台北縣新莊市○○街16號2樓
    住處樓下，賴銀桂、游景瑞、翁森水，亦先後返回上開地點
    。見面後，陳萬來要求沈誦謙為剛才在茶室之衝突，向賴銀
    桂下跪道歉，約同日晚上10時56分許，陳萬來動手推沈誦謙
    ，致沈誦謙向後跌倒在地（但無證據證明有成傷），其後陳
    萬來與沈誦謙、賴銀桂、游景瑞一同繼續在陳萬來住處樓下
    之自治街口旁石桌飲酒，翁森水則先行返家離開。至翌日（
    93 年8月27日）凌晨2時許，沈誦謙因前遭毆打之傷勢，倒
    臥石桌上，賴銀桂請他人通知救護車將沈誦謙送醫，經緊急
    手術及治療後，沈誦謙智力因腦傷造成局部缺損，其自我照
    顧功能、職業功能、認知功能受損，理解能力下降，而致器
    質性精神疾患，已達身體、健康上重大不治或難治之重傷。
貳、案經沈誦謙之妻歐若蕊訴由臺北縣政府警察局新莊分局，報
    請臺灣板橋地方法院檢察署檢察官偵查起訴。
    理  由
壹、證據能力部分：
    被告以外之人於審判外之陳述，雖不符合刑事訴訟法第159
    條之1至第159條之4之規定，但經當事人於審判程序同意作
    為證據，法院審酌該言詞陳述或書面陳述作成時之情況，認
    為適當者，亦得為證據；當事人、代理人或辯護人於法院調
    查證據時，知有第159條第1項不得為證據之情形，而未於言
    詞辯論終結前聲明異議者，視為有前項之同意；刑事訴訟法
    第159條之5第1項、第2項分別定有明文。本件檢察官、被告
    賴銀桂、游景瑞及陳萬來對於本判決下列所引用被告以外之
    人於審判外之陳述（包含書面陳述），於準備及審判程序，
    均表示無意見或不爭執證據能力，且迄至言詞辯論終結前亦
    未再聲明異議，本院審酌上開證據資料製作時之情況，尚無
    違法不當或有證明力明顯過低之瑕疵情形，依前述規定認例
    外均具有證據能力。
貳、實體認定部分：
一、訊據被告賴銀桂、游景瑞、陳萬來（下稱被告三人）均矢口
    否認有傷害致人重傷犯行，被告賴銀桂、游景瑞均辯稱：渠
    等並未傷害沈誦謙，陳萬來在其住處樓下有推倒沈誦謙，使
    沈誦謙撞到地面之物品，陳萬來繼而將沈誦謙帶至樓上住處
    ，沈誦謙左手腕又有環狀瘀傷，並發生巨大聲響，陳萬來將
    沈誦謙綁起來打至頭部受傷，本件係陳萬來所為，與游景瑞
    、賴銀桂無關云云。陳萬來則辯稱：在茶室包廂沒有打沈誦
    謙，雖有推阻沈誦謙之舉動，但係為防止沈誦謙與賴銀桂、
    游景瑞發生衝突，並無傷害或攻擊沈誦謙之行為及意思，其
    後在住處樓下雖有將沈誦謙推倒在地，但其僅臀部著地，頭
    部並無任何碰撞，該行為並非造成沈誦謙重傷之原因，亦無
    檢察官上訴所指在其住處捆綁、毆打沈誦謙之行為云云。是
    本件之癥結在於：(一)被告三人於茶室包廂是否有傷害沈誦
    謙之行為；如有是否有犯意聯絡及行為分擔。(二)沈誦謙所
    受傷害是否已達重傷之程度，而其所受傷害與被告三人之行
    為是否具因果關係。(三)沈誦謙所受傷害是否係返回陳萬來
    住處後，因另與陳萬來爭執，遭到陳萬來推打之加害行為所
    致。
二、經查：
(一)被告三人於茶室包廂是否有傷害沈誦謙之行為，及其三人是
    否有犯意聯絡及行為分擔：
  1.被害人沈誦謙於偵審中從未到庭，於本次更審中請其父親帶
    同其到庭，因上開傷勢關係表示對之前事情，已不能記憶，
    對在庭之被告亦不認識（見本院重上更二卷第58頁、第59頁
    ），故應依其他證據認定事實。
  2.證人即當時在場之人翁森水於93年8月28日第一次警詢時證
    稱：「在茶室喝酒時…，陳萬來都沒說話後來就將酒杯翻倒
    ，…，酒杯翻倒後桌子不知為何也翻倒，我就看見沈誦謙、
    游景瑞他們兩人在拉扯，後來沈誦謙不知為何倒在地上（側
    倒背靠牆壁）頭部有受傷流血，我就說有人受傷我就到路口
    攔計程車，陳萬來就帶著沈誦謙上車就醫，我就自己回家在
    路口，又碰見陳萬來、沈誦謙、賴銀桂、游景瑞他們在講話
    …」、「我看見游景瑞用手拐著沈誦謙的脖子拉來拉去…」
    、「沈誦謙的前額及太陽穴（左邊或右邊我不清楚）附近受
    傷流血」等語（見偵查卷第41頁背面至第42頁）。於93年9
    月7日第二次警詢時證稱：「…陳萬來就舉杯向賴銀桂敬酒
    ，結果酒杯掉在桌上，陳萬來把桌子掀掉，…，沈誦謙有向
    前，之後游景瑞與沈誦謙發生拉扯，沈誦謙就倒在地上，賴
    銀桂有用腳踢了沈誦謙一下…」、「（所有爭吵過程中，毆
    打沈誦謙情形為何？）陳萬來有動手推沈誦謙，賴銀桂有用
    腳踢一下沈誦謙，游景瑞有用手勒沈誦謙脖子」等語（見偵
    字卷第39頁背面至第40頁背面）。於原審乃證稱：於警詢時
    所言均實在，只記得游景瑞與沈誦謙有發生拉扯，賴銀桂有
    無踢沈誦謙，因事隔太久，已經不大記得，當時是游景瑞勒
    沈誦謙脖子，有無打到頭，不清楚，因為游景瑞體重很重，
    所以就把沈誦謙勒倒，倒地後情形，就不清楚，沈誦謙外傷
    部位是在額頭，沈誦謙頭部是在茶室裡受傷等語（見原審卷
    第209頁至第214頁）。
  3. 被告賴銀桂於93年8月28日第一次警詢時自承：「當時在吵
    架時很混亂，…，我有用腳踢他肚子一下」等語（見偵字卷
    第37頁）。於93年9月7日第二次警詢時供稱：「（在茶室包
    廂）…陳萬來與沈誦謙發生拉扯，二人均倒在地上，當時沈
    誦謙臉上有刮傷…」、「…沈誦謙與陳萬來倒地之後，我想
    扶他們，結果沈誦謙就踢我，我也用腳踢他肚子一下…」、
    「除了陳萬來有動手毆打沈誦謙，我有用腳踢一下沈誦謙」
    等語（見偵字卷第34頁、第35頁）。其於原審結證稱：「（
    沈誦謙就衝過來抱著陳萬來」、「沈誦謙有受傷，但只有流
    血而已，他倒在地上」、「因為陳萬來跟沈誦謙在地上踢來
    踢去，我去拉他們可能有踢到沈誦謙」等語（見原審卷第
    221頁）。
  4.被告游景瑞於警詢時供稱：「…沈誦謙與陳萬來也發生拉扯
    ，二人均倒在地上，當時沈誦謙臉上有刮傷…」、「…拉扯
    中陳萬來有用手打沈誦謙的頭，賴銀桂有踢沈誦謙的肚子，
    翁森水沒有打」等語（見核退字卷第6頁）。於原審亦自承
    ：「我用右手彎曲跨在沈（誦謙）的肩膀上，叫他不要這樣
    …」「…我記得沈誦謙跟陳萬來有倒在地上，他們應該有扭
    打…」等語（見原審卷第227頁、第228頁）。
  5.證人即被害人沈誦謙之妻人歐若蕊於原審亦證稱：有將當天
    沈誦謙所穿著之外褲提供給警方，褲子上有好幾個鞋印，褲
    子上下都有等語（見原審卷第208頁），復有沈誦謙當日所
    穿著之外褲扣案足資佐證。
  6.至證人翁森水於原審雖證稱：陳萬來在茶室沒有動手打或踢
    沈誦謙云云，與其於警詢時稱陳萬來有動手推打沈誦謙等語
    不符，亦與被告賴銀桂、游景瑞之證述不符，當係其與陳萬
    來為好友，當日陳萬來復邀其飲酒作樂，事後迴護之詞，應
    以其警訊與其他之人相互一致之陳述為可採。又翁森水於本
    院更二審中證述，離開茶室沈誦謙臉上僅有輕微割傷，未見
    手腕有傷，傷勢沒有以後在醫院照片顯示之嚴重云云。然查
    翁森水並非專業之醫師，且其供述當日已喝醉酒，又沒有看
    的很清楚（見本院重上更二卷第73頁背面、第74頁）。以其
    於酒醉狀況下，又非專注，且非專業驗傷之醫師，外觀大約
    所見，自非準確，所述尚不足為被告等賴銀桂、游景瑞有利
    之認定。
  7.綜合以上事證，足證當時被告三人與沈誦謙、翁森水在茶室
    包廂，最初陳萬來將酒杯翻倒並掀翻桌子，其後眾人發生衝
    突，游景瑞以右手臂跨越肩膀之方式勒住沈誦謙脖子，陳萬
    來亦與沈誦謙發生拉扯打，致沈誦謙倒在地上，賴銀桂用腳
    踢沈誦謙，當時外觀上可見到沈誦謙之前額頭及太陽穴部位
    受傷流血之傷害。在場之翁森水並至馬路攔車，使眾人離去
    。
  8.按共同實行犯罪行為之人，在合同意思範圍以內，各自分擔
    犯罪行為之一部，相互利用他人之行為，以達其犯罪之目的
    者，即應對於所發生之結果，共同負責，不問犯罪動機起於
    何人，亦不必每一階段犯行均經參與。且關於犯意聯絡，不
    限於事前有所協議，其於行為當時，基於相互之認識，以共
    同犯罪之意思參與者，亦無礙於共同正犯之成立。是被告三
    人縱然於事前就此突發事件並無共同之謀議，然游景瑞以手
    勒沈誦謙頸部時，陳萬來亦下手與沈誦謙拉扯推打，賴銀桂
    亦以腳踢踹沈誦謙，足見被告三人於行為當時，基於相互之
    認識，以共同犯罪之意思參與毆打沈誦謙，而各自分擔傷害
    行為之一部，相互利用他人之行為，自應成立共同正犯。
(二)沈誦謙所受傷害是否已達重傷之程度，而其所受傷害與被告
    三人之行為是否具因果關係：
  1.按刑法第10條第4項第6款規定，其他於身體或健康，有重大
    不治或難治之傷害，為重傷之一種。所謂於身體或健康有重
    大不治或難治之傷害，係指傷害重大，其傷害之結果，對於
    身體、健康確有終身不治或難治者而言。
  2.被害人沈誦謙因被告賴銀桂、陳萬來、游景瑞之傷害行為，
    受有左側急性硬腦膜下出血併腦挫傷，頭皮、左頸裂傷，頭
    皮、頸部、右胸挫傷等傷害，經手術治療後，智力仍因腦傷
    造成局部缺損，其自我照顧功能、職業功能、認知功能受損
    ，理解能力下降，而致器質性精神疾患，已達不治或難治之
    程度之事實，有行政院衛生署臺北醫院（下稱臺北醫院）出
    具之93年8月30日、94年12月7日、95年2月20日診斷證明書
    各1件、臺北醫院95年4月14日北醫歷字第2608號函及95年6
    月14日北醫歷字第4127號函在卷可參（見偵字卷第55頁、原
    審卷第150頁、第151頁、第158頁、第245頁）。沈誦謙其後
    長期轉至國軍北投醫院診治，迄最近100年3月24日經醫師診
    治結果：其他器質性腦徵候群（慢性），記憶力、判斷力等
    腦功能受損，無獨力工作能力，有國軍北投醫院民眾診療服
    務處診斷證明書在卷可查（見本院重上更二卷第27頁）。足
    認沈誦謙所受之傷害結果，應已該當刑法第10條第1項第6款
    所定身體、健康上重大不治或難治之傷害。
  3.依據沈誦謙所受之傷勢觀之，其頭、頸、胸部均有明顯挫傷
    ，其中頭部之傷勢並造成左側急性硬腦膜下出血併腦挫傷，
    而造成此傷勢之外部撞擊點，經研判係在頭部右前側位置，
    學理上可造成左側之顱內出血等情，亦有臺北醫院95年6月1
    日北醫歷字第4127號函在卷可稽（見原審卷第240 頁）。觀
    諸該函所附之頭顱影像照片標示之箭頭處所示（見原審卷第
    241頁），撞擊點係在頭部右前額部位。而沈誦謙於茶室包
    廂遭被告三人毆打、腳踢、勒住脖子倒地，現場之翁森水即
    發現其額頭及太陽穴附近有流血受傷。當時並無遭受其他外
    力致傷之情事，足見被告三人毆打沈誦謙，造成其受傷害之
    結果，具有相當因果關係。
(三)沈誦謙所受傷害是否係返回陳萬來住處後，因另與陳萬來發
    生爭執，遭到陳萬來推打之加害行為所致：
  1.沈誦謙於茶室包廂遭被告三人毆打後，於同日晚上10時56分
    許，與陳萬來返回陳萬來住處樓下，遭陳萬來推倒在地之事
    實，固為陳萬來所承認。當時在場之證人楊丙輝也證稱：看
    到陳萬來推沈誦謙、沈誦謙就整個躺下去，沒有看到沈誦謙
    有無撞到什麼東西，沒有注意到等語（見本院重上更二卷第
    59頁、第60頁）。另經本院勘驗陳萬來住處樓下社區監視錄
    影光碟，勘驗之結果：於光碟顯示22時56分29秒時，陳萬來
    將沈誦謙朝畫面右側，很用力推了一下，沈誦謙倒退四步後
    ，失去重心往後跌倒。於22時56分30秒時，沈誦謙屁股先著
    地，隨即整個跌進路面白線後方，只露出腳跟和一截小腿。
    因畫面右側有遮蔽物，白線後方看不見，沈誦謙上半身倒下
    時，是否碰撞到其他東西，無法判斷。於22時56分45秒時，
    陳萬來又將沈誦謙推往畫面右側（沈誦謙消失於畫面），陳
    萬來隨即朝其他二人方向走去，之後停住等情，有勘驗筆錄
    在卷足佐（見本院重上更(一)卷第59頁、第60頁）。自監視
    錄影光碟內容觀之，僅能認定陳萬來第一次將沈誦謙推倒時
    ，沈誦謙屁股先著地，至於其身體其餘部位是否有碰撞地面
    或物品，即無從知悉。陳萬來第二次推沈誦謙時，因沈誦謙
    消失於畫面，亦無從判斷其是否因此而有跌倒或碰撞任何物
    品。而可見之畫面沈誦謙係臀部著地，顯然不足以造成其所
    受之：「左側急性硬腦膜下出血併腦挫傷，頭皮、左頸裂傷
    ，頭皮、頸部、右胸挫傷」等傷害。至游景瑞於警詢及本院
    勘驗監視錄影光碟時雖稱：陳萬來有推沈誦謙，致沈誦謙倒
    地有撞到現場鐵製陳列架等物品云云（見核退字卷第6頁背
    面、本院重上更(一)卷第60頁），但此既為陳萬來所否認，
    而同時在場之賴銀桂又表示不知當時情況如何（見本院重上
    更(一)卷第60頁背面），在場之楊丙輝證述沈誦謙沒有撞到
    什麼東西，游景瑞上開所辯不過係為推卸自己之前於茶室包
    廂內用手勒沈誦謙頸部倒地致沈誦謙頭部受傷，當場流血之
    責任，圖卸責於陳萬來事後所為。
  2.證人被害人沈誦謙之妻歐若蕊於原審雖稱：當日晚上11 時
    20分左右（應為11時24分），有接到沈誦謙之求救電話（見
    原審卷第205頁至第206頁）。及證人即沈誦謙之友人林溪洲
    於警詢時稱在同日晚上11時54分許，有接到連續三通求救電
    話等語（見偵字卷第53頁背面至第56頁）。然而，沈誦謙於
    電話中並未曾向歐若蕊、林溪洲陳述其係在何時、何地、遭
    何人毆打。且參酌沈誦謙向歐若蕊表示遭人綁起來打等情，
    及其向林溪洲表示遭人毆打，有沒有人可以過來幫忙，不知
    道自己所在位置，及現在滿臉通紅，應該可以自行開車前去
    找林溪洲等情以觀。沈誦謙於當日晚上11時24分至11時54分
    許，既可自由撥打電話，並表示可以自行開車離開，顯見其
    所說被人毆打之情狀，應係在打電話之前已經發生過之事，
    而非現正進行中之情事。故沈誦謙在電話中所指遭人毆打乙
    節，應係指之前在茶室包廂所發生之事，尚不得遽此即推測
    沈誦謙自茶室返回陳萬來住處樓下後，有再遭毆打之情事。
  3.原審勘驗陳萬來住處樓下社區監視錄影光碟之結果，陳萬來
    將沈誦謙推倒後之當日晚上11時16分許，陳萬來、沈誦謙二
    人曾一同離開現場，消失在畫面中，至同日晚上11時24分許
    （即沈誦謙撥打電話給歐若蕊之時間），陳萬來一人又返回
    現場出現在監視錄影畫面中（見原審卷第127頁勘驗筆錄）
    。惟在楊證人翁森水於警詢時證稱：陳萬來推倒沈誦謙後，
    陳萬來與沈誦謙二人上2樓陳萬來家中，當時聽到碰撞聲，
    是陳萬來未帶鑰匙，欲進門的敲門撞擊聲等語（見偵字卷第
    40頁背面）。賴銀桂於警詢時陳稱：「我們便轉往宏泰市場
    陳萬來住處樓下一起聊天喝酒互賠不是，當時陳萬來又發飆
    亂踢機車及看板，他便與沈仔（沈誦謙）一同至其家中2樓
    ，當時我有聽到亂踢門的聲音及丟看板下來」等語（見偵字
    卷第36頁背面）。於原審亦陳稱：「後來他們又回到樓上陳
    萬來家，我聽到有摔東西及踢鐵門的聲音，之後他們又下來
    ，沈誦謙說要回家，但他喝很醉」等語（見原審卷第41 頁
    ）。顯見陳萬來當日晚上與沈誦謙曾一同上樓返回陳萬來住
    處，因未帶鑰匙無法住入，遂在屋外敲擊鐵門發出巨大聲響
    ，之後陳萬來又下樓，同時間沈誦謙則打電話告知其妻歐若
    蕊、友人林溪洲之前遭人毆打之事。是依據上開過程以觀，
    亦無從證明陳萬來另在其住處，對沈誦謙有其他傷害之行為
    。至賴銀桂於本院雖稱：阿祥（林吉祥）告訴我，陳萬來在
    住處樓下有打沈誦謙，但我沒看見云云（見本院重上更 (
    一)卷第48頁背面至第49頁），惟證人林吉祥於本院結證稱
    ：我當晚經過自治街時，並未看見陳萬來打沈誦謙，亦未曾
    告知賴銀桂有見到陳萬來打沈誦謙之事等語（見本院重上更
    (一)99 年9月14日審判筆錄第5至10頁）。賴銀桂上開傳聞
    之陳述，並不足採。本件既無證據足資證明沈誦謙另有受陳
    萬來其他傷害行為之介入，而中斷被告三人傷害與沈誦謙受
    重傷之因果關係。是賴銀桂、游景瑞所辯：沈誦謙所受重傷
    害是返回陳萬來住處遭陳萬來推打所致，為推諉自己責任之
    詞。
三、綜上所述，被告三人所辯，均係事後推諉翻異卸責之詞，不
    足採信。本件事證已臻明確，被告三人犯行均堪認定。
參、法律之適用及撤銷改判之理由：
一、被告三人之罪責：
    被告三人均為識慮成熟之成年人，有其等年籍資料在卷可稽
    ，與沈誦謙均無仇恨，並無使沈誦謙頭部、腦部受傷，使之
    智力受損，造成精神疾患之意思，僅因飲酒後，控制力較差
    ，不能理性處理爭執。主觀上無使沈誦謙受重大難治之傷害
    犯意，亦無預見一般之肢體衝突，會造成沈誦謙之腦部受傷
    。惟在客觀上一般人可預見如肢體衝突中，拉扯推打，人如
    倒在地上頭部碰撞地板等硬物，可能會使頭內腦部損傷，造
    成於身體或健康上有重大不治或難治之結果。是核被告三人
    基於普通傷害之故意毆傷沈誦謙，使之造成身體、健康上難
    以回復結果之所為，均係犯刑法第277條第2項後段之傷害致
    人重傷罪。起訴書以被告三人係犯刑法第277條第1項之普通
    傷害罪嫌，容有未洽，惟業經公訴檢察官於原審審判期日以
    言詞更正起訴法條為同法第277條第2項後段（見原審卷第
    275頁），法院自無庸變更起訴法條。被告三人犯罪行為後
    ，刑法於94年2月2日修正公布，並自95年7月1日起施行。刑
    法第28條雖將「實施」修正為「實行」。惟不論新、舊法，
    被告三人有犯意之聯絡及行為之分擔均為共同正犯。
二、撤銷改判之理由
    原判決就被告賴銀桂、游景瑞為有罪科刑之判決，固非無見
    。惟查：(一)按最輕本刑為3年以上有期徒刑或高等法院管
    轄第1審案件或被告因智能障礙無法為完全之陳述，於審判
    中未經選任辯護人者，審判長應指定公設辯護人或律師為其
    辯護；其他審判案件，低收入戶被告未選任辯護人而聲請指
    定，或審判長認有必要者，亦同。刑事訴訟法第31條第1項
    定有明文。又最輕本刑為3年以上有期徒刑之案件，未經選
    任辯護人者，審判長應指定辯護人為其辯護，此在刑事訴訟
    法第31 條第1項定有明文。本件被告賴銀桂、游景瑞二人於
    原審並未選任辯護人，而原審亦未指定辯護人為其等辯護即
    逕行判決，顯有判決程序違背法令之當然違誤。(二)法院不
    得就未經起訴之犯罪審判，刑事訴訟法第268條固有明文；
    又犯罪事實是否已起訴，應以起訴書犯罪事實欄記載為準；
    又起訴書關於犯罪時間、地點之記載錯誤，如與起訴犯罪事
    實同一性之辨別及法律適用無礙者，為期明確認定事實，當
    事人固得於法院調查、審理時促請法院注意更正，法院亦得
    依職權究明（最高法院98年度臺上字第5996號判決意旨參照
    ）。本件被害人沈誦謙係因被告三人於93年8月26日晚上9
    時許，在茶室包廂共同毆打之傷害行為致生重傷之結果，已
    如前述，起訴書關於陳萬來犯本罪之時間、地點記載雖有誤
    （起訴書所載陳萬來於同日10時54分許，在其住處樓下，徒
    手將沈誦謙推倒在地之行為，尚不足以造成沈誦謙重傷之結
    果，亦已詳如上述），惟此誤載既無礙本件起訴犯罪事實同
    一性之辨別及法律之適用，法院自應加以究明而審判之。原
    審就陳萬來部分未詳予研求，遽為無罪之諭知，自有未洽。
    (三)被告三人於事前雖無共同之謀議，然衡之游景瑞動手勒
    沈誦謙頸部時，陳萬來亦與沈誦謙拉扯扭打，賴銀桂再以腳
    踢踹沈誦謙等情，足見被告三人於行為當時，基於相互之認
    識，以共同傷害之意思參與毆打沈誦謙，而各自分擔傷害行
    為之一部，均應成立共同正犯。原審僅認定賴銀桂、游景瑞
    ，有犯意聯絡及行為分擔，為共同正犯，亦有未當。檢察官
    上訴以被告三人應成立共同傷害致人重傷罪，原審對陳萬來
    無罪判決不當，尚非全無理由，至檢察官上訴意旨指賴銀桂
    、游景瑞量刑過輕，就原審法院適法範圍裁量權之行使為爭
    執；賴銀桂、游景瑞上訴意旨仍執前詞，否認犯罪，雖不足
    採，惟原判決既有可議，自應由本院將原判決撤銷改判。
三、量刑之理由：
    爰審酌被告三人僅因細故即出手傷害被害人，致被害人受有
    頭部、頸部多處外傷導致智力因腦傷造成局部缺損之重大不
    治或難治之重傷，被害人及其家屬之身心俱受重創，其等雖
    因一時衝動鑄成大錯，惟犯後推諉責任，迄未賠償其被害人
    損害等一切情狀，各量處有期徒刑3年10月，以示懲儆。
據上論斷，應依刑事訴訟法第369條第1項前段、第364條、第299
條第1項前段，刑法第2條第1項前段、第28條、第277條第2項後
段，判決如主文。
本案經檢察官張秋雲到庭執行職務。
中    華    民    國    100    年    7    月    5     日
                  刑事第十一庭審判長法  官  許宗和
                                    法  官  沈君玲
                                    法  官  趙功恆
以上正本證明與原本無異。
如不服本判決，應於收受送達後10日內向本院提出上訴書狀，其
未敘述上訴之理由者並得於提起上訴後10日內向本院補提理由書
（均須按他造當事人之人數附繕本）「切勿逕送上級法院」。
                                    書記官  周恩寧
中    華    民    國   100    年    7     月    5     日
附錄本案論罪科刑法條全文：
中華民國刑法第277條
傷害人之身體或健康者，處三年以下有期徒刑、拘役或一千元以
下罰金。
犯前項之罪因而致人於死者，處無期徒刑或七年以上有期徒刑；
致重傷者，處三年以上十年以下有期徒刑。